【裁判字號】    95,易,1885
【裁判日期】    950911
【裁判案由】    詐欺
【裁判全文】
臺灣臺中地方法院刑事判決              95年度易字第1885號
公  訴  人  臺灣臺中地方法院檢察署檢察官
被      告  丙○○
                    號（現另案於臺灣臺中監獄執行中）
上列被告因詐欺案件，經檢察官聲請簡易判決處刑（聲請案號：
95年度偵緝字第1127號），本院豐原簡易庭認不宜逕以簡易判決
處刑，移由本院改依通常程序審理，及經臺灣臺中地方法院檢察
署檢察官移送併辦 (95年度偵字第17164號)，本院合議庭裁定由
受命法官獨任進行簡式審判程序審理，判決如下：
    主    文
丙○○連續幫助意圖為自己不法之所有，以詐術使人將本人之物
交付，處有期徒刑肆月，如易科罰金，以銀元佰元即新臺幣玖
佰元折算壹日。
    犯罪事實
一、丙○○可預見金融機構之帳戶係個人信用、理財之工具，姓
    名年籍不詳之成年人，無故收購他人之存摺、提款卡及密碼
    ，可能作為財產犯罪收受贓款之用途，且取得非本人之存摺
    帳戶之目的，常在掩飾犯行以逃避追查，竟因缺錢花用，基
    於縱有人持以犯財產犯罪亦無違反其本意之幫助他人詐欺取
    財之不確定概括故意：(一)先於民國94年10月中旬，在臺中市
    ○○路附近，以新臺幣（下同）3仟元之代價，將其於94年6
    月15日，在第七商業銀行大雅分行所申請第0000000000000
    號帳戶之存摺、印章、金融卡及密碼出售予真實姓名年籍不
    詳之成年人。嗣該姓名年籍不詳成年人或其所屬詐騙集團成
    員取得上開丙○○第七商業銀行帳戶後，意圖為自己不法之
    所有，由一名真實身分不詳之成年女子，於94年11月2日14
    時45分許，撥打甲○○之行動電話，佯稱係甲○○友人「田
    姐」，因有急用欲向其借貸2 萬元，數日後即清償云云，致
    使甲○○信以為真，遂陷於錯誤，而於同日前往臺灣土地銀
    行正濱分行匯款2 萬元至上開丙○○第七商業銀行帳戶。(二)
    復於94年11月12日，在臺中市○○路附近，同以3 仟元之代
    價，將其甫於94年11月11日在臺中商業銀行大雅分行所開立
    帳號000000000000號帳戶之存摺、提款卡及密碼，出售予年
    約30歲，真實姓名年籍不詳之成年男子，嗣該姓名年籍不詳
    成年人或其所屬詐騙集團成員取得上開丙○○臺中商銀帳戶
    後，意圖為自己不法之所有，由該詐騙集團成員，撥打電話
    予丁○○，向丁○○詐稱其已中獎，惟須先匯款認購電腦產
    品云云，致使丁○○信以為真陷於錯誤，而於94年12月2 日
    14時30分許，前往臺北縣新莊市○○路第一商業銀行丹鳳分
    行，匯款6萬1仟元至上開丙○○臺中商銀帳戶。嗣經甲○○
    、丁○○發現有異，始知受騙上當而報警循線查獲。
二、案經臺中縣警察局豐原分局報請臺灣臺中地方法院檢察署檢
    察官聲請簡易判決處刑，經本院豐原簡易庭認為不宜逕以簡
    易判決處刑，簽由本院刑事庭改依通常程序審理暨臺灣臺中
    地方法院檢察署檢察官移送併辦。
    理  由
一、訊據被告丙○○對其有於上揭時地，先後將其所開立上開第
    七商業銀行大雅分行、臺中商業銀行大雅分行之存摺、金融
    卡、印鑑章及提款密碼資料，分別提供予真實姓名年籍均不
    詳之成年男子使用等犯罪事實均坦承不諱，且前揭詐欺犯行
    ，亦據被害人甲○○、丁○○分別於警詢中指述綦詳，並有
    第七商業銀行、臺中商業銀行函覆之被告丙○○開戶申請資
    料、印鑑卡、活期儲蓄存款明細資料表、往來交易明細、臺
    灣土地銀行入戶電匯申請書及第一銀行匯款申請書回條各一
    份附卷可稽。又按刑法上之故意，分直接故意（確定故意）
    與間接故意（不確定故意），「行為人對於構成犯罪之事實
    ，明知並有意使其發生者」為直接故意，「行為人對於構成
    犯罪之事實，預見其發生而其發生並不違背其本意者」為間
    接故意；一般人至銀行開設帳戶並非難事，如非為詐欺犯罪
    等不法目的，依常情並無捨棄自己帳戶而迂迴收受他人帳戶
    使用之理，是被告對於該收購帳戶之人可能將其帳戶用來作
    為詐欺等非法用途上，應有所預見，且不違背其本意，其竟
    仍提供帳戶分別出賣予不詳真實年籍之成年男子使用，足見
    該成年男子將被告帳戶用來作為詐欺取財之用，為被告所容
    認及允許。另查銀行帳戶可供款項之存匯、提領，係一般人
    均可輕易申請開設，並無任何資格條件之限制，且金融存款
    帳戶，事關存戶個人財產權益之保障，其與存戶印鑑章、提
    款卡結合，專屬性、私密性更形提高；除非本人或與本人具
    密切關係之人，難認有何理由可自由流通使用該存摺、印章
    ；一般人亦均有應妥為保管存摺及提款卡，以防止存摺及提
    款卡被他人冒用之認識，縱有特殊情況偶有將存摺、提款卡
    交付他人之需，亦必深入瞭解其用途後始行提供使用，實乃
    吾人日常生活經驗與事理；且存摺、提款卡等有關個人財產
    、身分之物品，如淪落不明人士手中，極易被利用為與財產
    犯罪有關之犯罪工具；而與他人於身分上不具密切關係之人
    ，竟要求他人提供帳戶以為使用，此等行為，客觀上已屬可
    疑，且顯係供為某非正當資金進出使用，而隱瞞其流程及行
    為人身分曝光之不法意圖亦可預見；若此之社會現實，恆係
    一般人本於日常生活經驗即可體察，本件被告對此自亦難諉
    無不知，是被告先後出賣其所開設之帳戶時，均應有幫助他
    人犯詐欺取財罪之不確定故意，堪可認定。綜此，本件事證
    至臻明確，被告連續幫助詐欺犯行，均洵堪認定。
二、新舊法之比較：
    被告行為後，刑法業於94年1月7日修正，同年2月2日公布，
    於95年7月1日施行。按行為後法律有變更者，適用行為時之
    法律，但行為後之法律有利於行為人者，適用最有利於行為
    人之法律，現行刑法第2條第1項訂有明文。此條規定乃與刑
    法第1條罪刑法定主義契合，而貫徹法律禁止溯及既往原則
    ，係規範行為後法律變更所生新舊法律比較適用之準據法，
    是刑法第2條本身雖經修正，但刑法第2條既屬適用法律之準
    據法，本身尚無比較新舊法之問題，應一律適用裁判時之現
    行刑法第2條規定，以決定適用之刑罰法律，先予辨明。又
    以本次刑法修正之比較新舊法，應就罪刑有關之共犯、未遂
    犯、想像競合犯、牽連犯、連續犯、結合犯，以及累犯加重
    、自首減輕暨其他法定加減原因（如身分加減）與加減例等
    一切情形，綜其全部罪刑之結果而為比較，有最高法院95
    年5月23日95年度第8次刑庭會議決議可資參照。經查：
  (一)刑法第339條第1 項詐欺取財罪，法定刑得科或併科銀元1千
    元以下罰金，依修正後刑法施行法增訂第1條之1：「中華民
    國94年1月7日刑法修正施行後，刑法分則編所定罰金之貨幣
    單位為新臺幣。94年1月7日刑法修正時，刑法分則編未修正
    之條文定有罰金者，自94年1月7日刑法修正施行後，就其所
    定數額提高為30倍。但72年6月26日至94年1 月7日新增或修
    正之條文，就其所定數額提高為3倍」及刑法第33條第5款修
    正為：「主刑之種類如下：五、罰金：新臺幣一千元以上，
    以百元計算之」等規定觀之，依修正後之法律，刑法第 339
    條第1項詐欺取財罪所得科處之罰金刑最高為新臺幣3 萬元、
    最低為新臺幣1 千元，然依被告行為時之刑罰法律，即罰金
    罰鍰提高標準條例第1 條前段規定之提高倍數10倍及修正前
    刑法第33條第5款規定之罰金最低額1 元計算，則刑法第339
    條第1項之詐欺取財罪所得科處之罰金最高為銀元1萬元，最
    低額為銀元10元，若換算為新臺幣，最高額雖與新法同為新
    臺幣3 萬元，然最低額僅為新臺幣30元。因此，比較上述修
    正前、後之刑罰法律，自以被告行為時關於科處罰金刑之法
    律較有利於被告。
  (二)刑法第30條幫助犯之規定，於94年1月7日修正，95年7月1日
    施行前之規定為：「幫助他人犯罪者，為從犯。雖他人不知
    幫助之情者，亦同。從犯之處罰，得按正犯之刑減輕之。」
    ，修正施行後之規定則為：「幫助他人實行犯罪行為者，為
    幫助犯。雖他人不知幫助之情者，亦同。幫助犯之處罰，得
    按正犯之刑減輕之。」，揆諸本條之修正理由係為確認幫助
    犯採共犯從屬性說之「限制從屬形式」，並避免「從犯」之
    不同解讀，而將「從犯」修正為「幫助犯」，並明示幫助犯
    之成立，亦以被幫助者著手犯罪之實行，且具備違法性為必
    要，而將條文文字修正為「幫助他人實行犯罪行為者，為幫
    助犯」。被告單純出售帳戶供詐欺取財集團作為被害人匯款
    之使用，既評價為幫助詐欺取財的行為，而上開修正亦僅著
    眼於觀念的釐清，則適用修正施行前之刑法第30條規定論擬
    ，並無不利於被告的情形。
  (三)刑法第41條第1 項前段規定，於94年1月7日修正，95年7月1
    日施行前之規定為：「犯最重本刑為五年以下有期徒刑以下
    之刑之罪，而受六個月以下有期徒刑或拘役之宣告，因身體
    、教育、職業、家庭之關係或其他正當事由，執行顯有困難
    者，得以一元以上三元以下折算一日，易科罰金。」；又被
    告等行為時之易科罰金折算標準，修正前罰金罰鍰提高標準
    條例第二條（現已刪除）規定，就其原定數額提高為1 百倍
    折算1 日，則本件被告行為時之易科罰金折算標準，應以銀
    元1百元、2百元、3百元折算1日，經折算為新臺幣後，應以
    新臺幣3百元、6百元、9百元折算為1日。修正施行後之規定
    則為：「犯最重本刑為五年以下有期徒刑以下之刑之罪，而
    受六個月以下有期徒刑或拘役之宣告者，得以新臺幣一千元
    、二千元或三千元折算一日，易科罰金。」比較修正前後之
    易科罰金折算標準，以被告行為時關於易科罰金之規定，較
    有利於被告。
  (四)被告行為後，刑法第56條關於連續犯之規定業已刪除，而本
    件被告於舊法時期所犯之2 次幫助連續詐欺取財罪，依修正
    施行前刑法第56條之規定，為連續犯，應以幫助連續詐欺取
    財罪論以一罪，並得加重其刑至二分之一；而依修正施行後
    之刑法，並無連續犯之規定，且依新法應各別多次論斷之結
    果（即數罪併罰），其刑度顯較修正前應依刑法第56條之規
    定以一連續詐欺取財罪為重，經比較新舊法結果，以被告行
    為時之規定較有利於被告，自應依刑法第2條第1項前段規定
    ，適用修正施行前之刑法第56條規定。
  (五)綜合上述各條文修正前、後之比較，揆諸前揭最高法院決議
    及修正後刑法第2條第1項前段、後段規定之「從舊、從輕」
    原則，被告自應適用其行為時之法律，即修正前刑法之相關
    規定、罰金罰鍰提高標準條例第1 條前段及修正前罰金罰鍰
    提高標準條例第2條規定，予以論處。
三、按刑法上之幫助犯，係指以幫助之意思，對於正犯資以助力
    ，而未參與實施犯罪之行為者而言（最高法院49年臺上字第
    77號判例參照）。次按連續幫助與幫助連續為不同之犯罪態
    樣，如基於概括犯意，多次幫助他人犯罪，為連續幫助，該
    幫助者有多次犯罪行為；如以一幫助行為，幫助他人連續犯
    罪，則為幫助連續，就幫助犯而言，僅有1 次犯罪行為。查
    前開不詳真實姓名年籍之成年男子及其所屬詐欺集團，先後
    基於意圖為自己不法所有之犯意聯絡，以上述不同之方式，
    致使被害人甲○○、丁○○分別陷於錯誤，因而交付本人之
    財物，其等所為，均係犯刑法第339條第1項之詐欺取財罪。
    被告先後出賣其於第七商業銀行大雅分行、臺中商業銀行大
    雅分行帳戶予不詳成年男子，均以為詐欺取財所用，咸係基
    於幫助他人詐欺取財之不確定故意，且所為屬詐欺取財罪構
    成要件以外之行為，核其所為則均係犯刑法第30條第1 項、
    第339條第1項之幫助詐欺取財罪。被告先後2 次幫助詐欺取
    財犯行，時間緊接，犯罪構成要件相同，顯係基於概括犯意
    反覆為之，為連續犯，應依修正前刑法第56條之規定論以一
    罪，並加重其刑。被告係幫助不詳真實年籍之成年男子犯詐
    欺取財罪，為幫助犯，應依刑法第30條第2 項規定，按正犯
    之刑減輕之，上開刑之加減，並先加後減之。被告關於前開
    出賣其臺中商業銀行大雅分行帳戶資料之幫助詐欺取財犯行
    ，固未據檢察官於聲請簡易判決處刑書中載明，然與已聲請
    簡易判決處刑並經論罪之部分具有連續犯之裁判上一罪關係
    ，應為起訴效力所及，復為檢察官移送本院併辦，本院自得
    併予審究。爰審酌被告正值青壯之際，即不思以正當工作，
    賺取生活之資，為圖小利，提供帳戶予不法份子使用，非惟
    幫助行詐欺取財者遂行取財目的，同時使其得以隱匿其真實
    身分，減少遭查獲之風險，愈使其肆無忌憚，加深犯罪之猖
    獗，且本案被害人甲○○、丁○○先後確因遭詐騙而受有上
    開匯入被告帳戶金額之損害，惟念及被告本身並未實際參與
    本件詐欺取財之犯行，責難性較小，所生危害非鉅，犯罪手
    段平和，出售帳戶所獲不法利益非多，且於本院審理中坦承
    犯行，犯後態度尚稱良好等一切情狀，量處如主文所示之刑
    ，並依修正前刑法第41條第1 項前段及修正前罰金罰鍰提高
    標準條例第2條之規定，諭知易科罰金之折算標準。
據上論斷，應依刑事訴訟法第452條、第273條之1第1 項、第299
條第1項前段，刑法第2條第1項前段、第339條第1 項、（修正前
，以下同）第56條、第30條第1 項前段、第2項、第41條第1項前
段，罰金罰鍰提高標準條例第1 條前段、修正前罰金罰鍰提高標
準條例第2條，現行法規所定貨幣單位折算新臺幣條例第2條，判
決如主文。
本案經檢察官乙○○到庭執行職務
中    華    民    國    95    年    9    月    11    日
                  臺灣臺中地方法院刑事第五庭
                      法  官  吳崇道
以上正本證明與原本無異。
如不服本判決，應於判決送達後10日內，向本院提出上訴狀，上
訴於臺灣高等法院臺中分院(須附繕本)。
                      書記官  黃舜民
中    華    民    國    95    年    9    月    11    日
附錄本案論罪科刑法條全文
刑法第339條第1項：
意圖為自己或第三人不法之所有，以詐術使人將本人或第三人之
物交付者，處五年以
下有期徒刑、拘役或科或併科一千元以下罰金。


司法院資訊處製作；財團法人民間司法改革基金會備份。
